臺灣高等法院臺南分院民事判決
110年度上易字第37號
上  訴  人  台新資產管理股份有限公司
法定代理人  吳統雄  
訴訟代理人  陳倩如  
            蘇炳璁  
            陳瑋杰  
被上訴人    柯永昌（原名：柯巧能）
            柯永盛  
上一人
訴訟代理人  楊偉聖律師
上列當事人間請求塗銷所有權移轉登記等事件，上訴人對於中華
民國109年11月25日臺灣臺南地方法院第一審判決(109年度訴字
第1252號)提起上訴，本院於110年8月26日言詞辯論終結，判決
如下：
    主  文
上訴駁回。
第二審訴訟費用由上訴人負擔。
    事實及理由
甲、程序方面
　　被上訴人柯永昌經合法通知未於言詞辯論期日到場，核無民
    事訴訟法第386條所列各款情形，爰依上訴人之聲請，由其
    一造辯論而為判決。
乙、實體方面　　
一、本件上訴人主張：㈠被上訴人柯永昌曾向訴外人台新國際商
    業銀行股份有限公司(下稱台新銀行)申請現金卡，積欠台新
    銀行新臺幣（下同）307,520元本息(下稱系爭債權)，業據
    臺灣臺北地方法院95年度北簡字第41453號宣示判決筆錄判
    決確定在案，嗣台新銀行於民國(下同)95年9月15日將系爭
    債權讓與予伊。㈡坐落臺南市○○區○○段000地號土地(應有部
    分5分之1)及其上同段000號建物(應有部分5分之1)（即如附
    表編號1、2所示，下稱系爭財產）原登記為柯永昌所有，柯
    永昌於106年8月18日，將系爭財產以買賣為原因，辦理所有
    權移轉登記予被上訴人柯永盛（與柯永昌下合稱被上訴人2
    人）。被上訴人2人間就系爭財產為買賣行為時，柯永昌之
    財務已出現困難，且其二人間為親屬關係，可見係為避免柯
    永昌因債務問題，致系爭財產遭債權人強制執行，故為脫產
    之行為，則被上訴人2人間系爭財產之買賣係通謀虛偽意思
    表示，依民法第87條第1項規定，應屬無效，而伊為柯永昌
    之債權人，對系爭財產買賣行為有效與否，自有確認之利益
    。㈢若認系爭財產之買賣法律行為並非通謀虛偽意思表示，
    則被上訴人2人應提出合理買賣價金、買賣資金來源、流向
    明細等證據證明，且系爭財產之買賣縱屬有償行為，柯永盛
    係明知有損害於伊之權利，爰依民法第244條第2、4項規定
    請求撤銷買賣系爭財產之債權、物權行為，並請求柯永盛塗
    銷系爭財產之所有權移轉登記，回復登記為柯永昌名下所有
    等語。（原審為上訴人敗訴之判決，上訴人聲明不服，提起
    上訴）。並上訴聲明：㈠原判決廢棄。㈡⒈先位之訴:①確認被
    上訴人2人間應就系爭財產於106年8月18日訂立之買賣契約
    關係不存在。②柯永盛應就系爭財產於106年8月18日以買賣
    為原因，所為之所有權移轉登記予以塗銷。⒉備位之訴:①被
    上訴人2人間就系爭財產於106年7月11日以買賣原因所為之
    債權行為，及於106年8月18日所為所有權移轉登記之物權行
    為，均應予撤銷。②柯永盛應就系爭財產於106年8月18日以
    買賣為原因所為之所有權移轉登記，予以塗銷，並回復登記
    為柯永昌名下所有。
二、柯永盛則以：㈠上訴人先位之訴主張伊與柯永昌就系爭財產
    買賣之債權行為及所有權移轉登記物權行為均係通謀虛偽意
    思表示而無效，自應就伊與柯永昌間就系爭財產買賣行為係
    通謀虛偽意思表示負舉證責任，上訴人卻未能舉證以實其說
    ，其主張並無可採。㈡伊以150萬元向柯永昌購買系爭財產，
    價格相當，上訴人並未舉證伊向柯永昌購買系爭財產時明知
    有侵害上訴人債權或購買之價金不相當，徒以柯永盛有購買
    行為即謂構成詐害行為，訴請撤銷，亦無理由等語資為抗辯
    。並為答辯聲明:上訴駁回。
三、柯永昌未於言詞辯論期日到場，亦未提出書狀作何聲明或陳
    述。
四、兩造不爭執事項:
　㈠柯永昌於106年8月18日，將系爭財產以買賣為原因，辦理
    所有權移轉登記予柯永盛。
  ㈡柯永昌積欠上訴人系爭債權，此有債權讓與證明書可證(見原
    審卷第153至157頁)。
五、兩造爭執事項:
  ㈠先位之訴　　
    上訴人主張被上訴人2人就系爭財產於106年8月18日以買賣
    為原因所為之所有權移轉登記，應有民法第87條第1項規定
    通謀虛偽情事而無效，有無理由？
  ㈡備位之訴
    上訴人主張依民法第244條第2、4項規定，請求撤銷系爭財
    產買賣之債權、物權行為，並請求柯永盛塗銷系爭不動產之
    所有權移轉登記，回復登記為柯永昌名下所有，有無理由？
六、得心證理由
　㈠先位之訴
    上訴人主張被上訴人2人就系爭財產於106年8月18日以買賣
    為原因所為之所有權移轉登記，應有民法第87條第1項規定
    通謀虛偽情事而無效，有無理由？
　⒈按表意人與相對人通謀而為虛偽意思表示者，其意思表示無
    效，民法第87條第1項前段定有明文。次按「第三人主張表
    意人與相對人通謀而為虛偽意思表示者，該第三人應負舉證
    之責」(最高法院48年度台上字第29號判決意旨參照)。又民
    法第87條第1項所謂通謀虛偽意思表示，乃指表意人與相對
    人互相故意為非真意之表示而言，故相對人不僅須知表意人
    非真意，並須就表意人非真意之表示相與為非真意之合意，
    始為相當，若僅一方無欲為其意思表示所拘束之意，而表示
    與真意不符之意思者，尚不能指為通謀而為虛偽意思表示，
    在贈與或買賣契約，亦不能僅因契約當事人間有特殊親誼關
    係或價金之交付不實，即謂該贈與或買賣係通謀虛偽成立(
    最高法院86年度台上字第3865號判決意旨參照)。本件上訴
    人主張被上訴人2人間就系爭財產之買賣法律行為係通謀虛
    偽意思表示，揆諸前揭說明，自應由上訴人就此負舉證責任
    。
 ⒉上訴人主張:台新銀行對柯永昌有系爭債權，並於95年9月15日
   將系爭債權讓與予伊，業據上訴人提出債權讓與證明書及公
   告為據（見原審卷第153、155至157頁），堪信為真實。
 ⒊上訴人固提出錄音檔譯文(係柯永昌與上訴人職員之對話，下
   分稱系爭錄音及系爭譯文)主張:系爭譯文中有「客（指柯永
   昌，下同):我沒拿(弟，指柯永盛)的150萬」(見本院卷第17
   頁)、「客:發誓有什麼關係，我就是沒有拿到150萬」(見本
   院卷第19頁)、「客:我如果拿到150萬就會死，我發誓給你聽
   」(見本院卷第21頁)等語，足見柯永昌並未自柯永盛取得價
   金，被上訴人2人間就系爭財產之買賣為通謀虛偽意思表示云
   云（見本院卷第73頁）。然查:
 ⑴柯永盛否認系爭譯文係柯永昌與上訴人職員之對話，上訴人固
   提出上訴人職員與柯永盛、柯永昌間2020年及2021年之通聯
   紀錄為據（見本院卷第140至148頁），然上開通聯紀錄僅能
   證明，上訴人職員與柯永盛、柯永昌間曾在通聯紀錄所示時
   間曾為通話，並無法證明系爭譯文中，有關「我沒拿(弟)的1
   50萬」、「發誓有什麼關係，我就是沒有拿到150萬」、「我
   如果拿到150萬就會死，我發誓給你聽」之對話係柯永昌與上
   訴人催收人員所為，自難以系爭錄音及系爭譯文認系爭財產
   之買賣，柯永昌並未取得任何價金，從而認系爭財產之買賣
   係被上訴人2人間通謀虛偽之意思表示。
 ⑵況柯永盛亦提出轉支1,500,000元之存摺影本、被上訴人2人間
   就土地買賣合約書(買賣標的包括系爭財產、臺南市○○區○○段
   000地號土地及同段000號建物，權利範圍均5分之1)等件為證
   （見原審卷第175至177頁），足證柯永盛確實支付買賣價金1
   ,500,000元，被上訴人2人間就系爭財產確實有買賣行為之真
   意。
 ⑶上訴人自承伊除系爭錄音及系爭譯文外，並無其他證據證明被
   上訴人2人間有通謀虛偽意思表示（見本院卷第121頁）。則
   上訴人既無法舉證證明被上訴人2人間就系爭財產之買賣係通
   謀虛偽意思表示，其徒以被上訴人2人間為兄弟關係，即主張
   系爭財產之買賣及移轉必為通謀之意云云，並無可採。從而
   ，上訴人主張系爭財產之買賣係通謀虛偽意思表示，請求確
   認系爭財產買賣之債權行為及所有權移轉登記之物權行為均
   不存在，並請求柯永盛塗銷系爭財產所有權移轉登記，洵屬
   無據。
 ㈡備位之訴
   上訴人主張依民法第244條第2、4項規定，請求撤銷系爭財產
   買賣之債權、物權行為，並請求柯永盛塗銷系爭不動產之所
   有權移轉登記，回復登記為柯永昌名下所有，有無理由？
 ⒈按債務人所為之有償行為，於行為時明知有損害於債權人之權
   利者，以受益人於受益時亦知其情事者為限，債權人得聲請
   法院撤銷之。民法第244條第2項定有明文。
 ⒉本件上訴人就柯永盛明知侵害伊權利而故為買賣系爭財產之有
   償行為乙節，提出本院卷第113頁之柯永盛與上訴人職員間之
   「弟(柯永盛，下同)：因為他(柯永昌)的房子被拍賣後，就
   不好過了。職（上訴人職員，下同）：所以那時候就不好過
   了。弟：不是很久了嗎，怎麽我買下了後，才又這樣。職：
   為什麼要買那5分之1。」之錄音譯文為據，主張:伊之職員與
   柯永盛間之對談，柯永盛曾表示知道柯永昌所有的「○○區○○
   街00號」之不動產已遭伊拍賣，因為沒地方住，所以才將系
   爭財產讓柯永昌居住，益見柯永盛確係明知有損害於上訴人
   之權利，伊自得行使撤銷權云云。然查:
 ⑴柯永盛否認上開譯文為其與上訴人職員之對話，上訴人復無法
   證明上開譯文為柯永盛與上訴人職員之對話，自不能以上開
   譯文之內容，據以主張柯永盛於買賣系爭財產時確有明知侵
   害上訴人權利之情，而認上訴人得行使民法第244條第2項規
   定之撤銷權。
 ⑵況依上開譯文，縱令柯永盛知悉「柯永昌的房子被拍賣後，就
   不好過了」，才將系爭財產轉讓(出售)予柯永昌之情為真，
   亦難因而認柯永盛知悉柯永昌與上訴人間之債權債務關係，
   從而認柯永盛於買受系爭財產時，知悉有損害於上訴人之權
   利者。
 ⑶如附表編號1所示土地核定價額為369,468元，如附表編號2所
   示建物核定價額為38,740元，連同如附表編號3所示臺南市○○
   區○○段000地號土地(應有部分5分之1)及如附表編號4所示同
   段000號建物（門牌號碼臺南市○○區○○路000巷00號建物，應
   有部分5分之1），其核定價額為382,629元及38,540元，四者
   合計核定價額為829,377元，有財政部非屬贈與財產同意移轉
   證明書可稽（見原審卷第87頁），則被上訴人2人間就如附表
   所示四筆不動產成立買賣契約，其買賣合約書所訂價金1,500
   ,000元，尚高於核定價額甚多，自難謂柯永昌有賤賣系爭財
   產之脫產行為。又本件買賣價金1,500,000元，柯永盛確係以
   開立支票方式支付價金（見原審卷第177頁），並以自有定存
   資金支付票款，支票兌現後，亦由柯永昌領取，有台北富邦
   銀行新營分行110年4月7日北富銀新營字第1101000009號函所
   附柯永盛帳戶交易明細表、柯永昌存入憑條、支票正、反面
   、各類存款歷史對帳單影本在卷可佐（見本院卷第87至95頁
   ），亦難謂被上訴人2人間就系爭財產之買賣為脫產行為。上
   訴人主張:柯永昌確係明知有損害於上訴人之權利，仍故為脫
   產行為，而柯永盛亦知其情事，伊自得行使民法第244條第2
   項規定之撤銷權云云，實屬無據。
　⒊據上，上訴人並未舉證柯永盛向柯永昌購買系爭財產時明知
    有侵害其債權或購買之價金不相當，徒以被上訴人2人間之
    買賣行為即謂構成詐害行為，依民法第244條第2項規定訴請
    撤銷及依同條第4項之規定，請求柯永盛塗銷系爭財產所有
    權移轉登記，並將系爭財產回復登記為柯永昌所有，均無可
    採。
七、綜上所述，上訴人先位之訴請求確認被上訴人2人間就系爭
    財產買賣之債權及物權行為均不存在，並請求柯永盛塗銷系
    爭財產所有權移轉登記，另備位之訴請求撤銷被上訴人2人
    間就系爭財產買賣之債權及物權行為，並請求柯永盛塗銷系
    爭財產所有權移轉登記，回復登記為柯永昌所有，均非正當
    ，不應准許。從而原審所為上訴人敗訴之判決，並無不合。
    上訴論旨指摘原判決不當，求予廢棄改判，為無理由，應駁
    回其上訴。
八、本件事證已臻明確，兩造其餘攻擊防禦方法及舉證，核與本
    判決之結果不生影響，爰不另為贅論，附此敘明。
九、據上論結，本件上訴為無理由，依民事訴訟法第463條、第3
    85條第1項前段、第449條第1項、第78條，判決如主文。
中　　華　　民　　國　　110 　年　　9 　　月　　16　　日
                  民事第三庭    審判長法  官  吳森豐

                                      法  官  郭貞秀

                                      法  官  孫玉文
上為正本係照原本作成。
不得上訴。
中　　華　　民　　國　　110 　年　　9 　　月　　16　　日
　　　　　　　　　　　　　　
                                     書記官  鄭鈺瓊　　
　　　　　　　　　　　　　　
　　　　　　　　　　　　　　　　　　　　　　　　　　　　
附  表
編號 系爭土地/建物 建號/地號 門牌號碼 應有部分 核定價額(元) 1 土地 台南市○○區○○段000地號土地  1/5 369,468 2 建物 台南市○○區○○段000○號建物 台南市○○區○○里○○路000巷00號 1/5 38,740 3 土地 台南市○○區○○段000地號土地  1/5 382,629 4 建物 台南市○○區○○段000○號建物 台南市○○區○○里○○路000巷00號 1/5 38,540 合計     829,377